【裁判字號】    89,上訴,1211
【裁判日期】    890726
【裁判案由】    懲治盜匪條例等
【裁判全文】
臺灣高等法院高雄分院刑事判決                  八十九年度上訴字第一二一一號
    上  訴  人
    即  被  告  辛○○
    指定辯護人  本院公設辯護人  孫妙岑
右上訴人因懲治盜匪走私條例等案件，不服臺灣屏東地方法院八十九年度訴字第二七
四號中華民國八十九年七月二十六日第一審判決（起訴案號：臺灣屏東地方法院檢察
署八十九年度偵字第一九三二號、第二二九二號、第二三九九號），提起上訴，本院
判決如左：
    主  文
原判決關於辛○○部分撤銷。
辛○○共同意圖為自己不法所有，以強暴致使不能抗拒而取他人之物，處有期徒刑柒
年貳月。
扣案之開山刀壹把、尖刀壹把、帽子貳頂、口罩貳個、手套參付、膠帶壹卷，均沒收
。
    事  實
一、辛○○有殺人未遂、賭博及販賣毒品等多次前科，最近一次於民國八十年間，因
    販賣毒品罪，經台灣高雄地方法院判處有期徒刑十六年八月，褫奪公權十年，其
    提起上訴後，經本院判決上訴駁回而確定，並於八十八年五月十四日假釋出獄，
    現仍於假釋中。猶不知悔改，竟與甲○○（成年人，業經判處罪刑確定）、陳永
    霖（成年人，由檢察官另行偵查中）共同意圖為自己不法之所有，於八十九年二
    月二十日凌晨二時四十分許，在屏東縣新園鄉五房村堤防邊的「溪埔小吃部」，
    由辛○○持其所有不具殺傷力之玩具手槍一把、陳永霖持其所有之開山刀一把及
    電擊棒一支進入屋內，甲○○緊接持其所有之尖刀一把進入，喝令「不要動，將
    身上財物交出」等語後，即以上開凶器控制在場之庚○○、戊○○、己○○○、
    丁○、丙○○、乙○○等人行動，並由陳永霖持刀砍傷庚○○之左腳脛骨及戊○○之背部（其傷害部分未經告訴及起訴），甲○○即以陳永霖所有之膠帶綑綁庚○○等六人，致使該六人不能抗拒，隨即強取庚○○所有之金項鍊一條、行動電
    話一支（ＭＯＴＯＲＯＬＡ廠牌）、手錶一只，戊○○之行動電話一支（廠牌不
    明）、手錶一只、現金新台幣（下同）五千元，己○○○之金項鍊一條、行動電
    話一支（廠牌不明）、現金三千六百元，丁○之金項鍊一條，得手後駕車逃逸（
    乙○○及丙○○二人則因身上無財物，辛○○等人因而盜匪未遂），並將金飾等
    予以變賣得到約二萬元後，連同前開劫得之現金分成三份，由辛○○、甲○○及
    陳永霖等人各自花用完畢，另所劫得之行動電話，則由陳永霖取走其中二支（嗣
    後經其丟棄而滅失），甲○○取走其中一支，嗣甲○○於八十九年三月二十二日
    下午四時許，在高雄縣內門鄉○○村○○路三十九號被查獲，並扣得其等所有，
    供犯前開盜匪罪所用之開山刀一把、尖刀一把、帽子二頂、口罩二個、手套三付
    、膠帶一卷及庚○○之行動電話一支（該行動電話業經庚○○領回），嗣警方循
    線於八十九年四月十七日上午九時二十分許，在高雄市○○區○○路一八八號前
    查獲辛○○。
二、案經屏東縣警察局里港分局及高雄縣警察局林園分局報請臺灣屏東地方法院偵查
    起訴。
    理  由
一、訊之被告辛○○，固坦承於右揭時、地，夥同甲○○及陳永霖二人，前往「溪埔
    小吃部」之事實，惟矢口否認有盜匪犯行，辯稱：前往「溪埔小吃部」時，不知
    甲○○等人係要強劫他人財物，至現場時，其只是站在門旁，並沒有動手搶劫，
    事後亦未分得財物云云。查右揭犯行，業經被告於警、偵訊及原審審理中坦承不
    諱（見八九偵一九三二號卷第一一八頁、第一二一頁、第一七五頁、原審卷第七
    ０頁），核與證人即共犯甲○○於警、偵訊，原審法院及本院調查中指述情節相
    符（見八九偵一九三二號卷第一一三頁、第一七五頁、原審卷第六九頁、本院卷
    第五十至五二頁），並經被害人庚○○、戊○○、己○○○、丁○、丙○○、乙○○等人分別指述明確，此外，復有開山刀一把、尖刀一把、帽子二頂、口罩二
    個、手套三付、膠帶一卷等物扣案，及庚○○回行動電話之贓物領據一紙可參，
    足見被告所辯，係事後避重就輕之詞，不足採信，其犯行堪為認定。
二、按懲治盜匪條例係於三十三年四月八日經國民政府公布全文十一條，該條例第十
    條規定「本條例施行期間定為一年，必要時得以命令延長之」。第十一條規定「
    本條例自公布日施行」。惟於三十四年四月八日並未以命令延長，此時並無「中
    央法規標準法」（於五十九年制定）足供適用，該條例是否於三十四年四月八日
    失效，此涉及行憲前法制與法理之認定。自行憲後制定之中央法規標準法第二十
    三條前段：「法規定有施行期限者，期滿當然廢止，不適用前條之規定（指由立
    法院完成廢止案之審議）」，此亦係限時法之法理。國民政府遲至三十四年四月
    二十六日，方以命令公示「自期滿之日，展限一年」，而追溯延長該條例時，則
    迄三十四年四月二十六日之前，該條例即存有重大瑕疵，按在國家刑事高權的刑
    法中，基於罪刑法定主義所形成之刑事責任規範，以狹義的制定法為限，並不包
    括因法院長期適用而形成的法確信，該條例因屬失效的刑法規範，固不因繼續適
    用而使其法規範重大瑕疵被治癒或回復效力，固無疑問。惟目前爭議之焦點在於
    ，立法院於四十六年刪除原第十條條文，並調整法條次序之行為，是否係屬重新
    立法之程序？按有認為上開行為無法使得業已失效之法律起死回生，惟依司法院
    大法官釋字第三四二號揭示「立法院審議法律案，須在不牴觸憲法之範圍內，依
    其自行訂定之議事規範為之。法律案經立法院移送總統公布者，曾否踐行其議事
    應遵循之程序，除明顯牴觸憲法者外，乃其內部事項，屬於議會依自律原則應自
    行認定之範圍，並非釋憲機關審查之對象。是以總統依憲法第七十二條規定，因
    立法院移送而公布之法律，縱有與其議事規範不符之情形，然在形式上既已存在
    ，仍應依中央法規標準法第十三條之規定，發生效力。法律案之立法程序有不待
    調查事實即可認定為牴觸憲法，亦即有違反法律成立基本規定之明顯重大瑕疵者
    ，則釋憲機關仍得宣告其為無效。惟其瑕疵是否已達足以影響法律成立之重大程
    度，如尚有爭議，並有待調查者，即非明顯，依現行體制，釋憲機關對於此種事
    實之調查受有限制，仍應依議會自律原則，謀求解決。關於依憲法增修條文第九
    條授權設置之國家安全會議、國家安全局及行政院人事行政局之組織法律，立法
    院於中華民國八十二年十二月三十日移送總統公布施行，其通過各該法律之議事
    錄，雖未經確定，但尚不涉及憲法關於法律成立之基本規定。除此之外，其曾否
    經議決通過，因尚有爭議，非經調查，無從確認。依前開意旨，仍應由立法院自
    行認定，並於相當期間內議決補救之。若議決之結果與已公布之法律有異時，仍
    應更依憲法第七十二條之規定，移送總統公布施行」。此係基於權力分立，各部
    門平等，互相尊重之意旨，司法機關就此等事項之審查權自應受限制。是以總統
    依憲法第七十二條規定，因立法院咨請而公布之法律，縱有與其議事程序不符之
    情形，然在形式上既已存在，依中央法規標準法第十三條之規定，仍生效力。縱
    立法院有因誤認該條例仍有效而以「修法」名義為之，僅屬立法院於審議法案過
    程中，曾否踐行議事規則所定程序之內部事項，至於該程序是否涉及憲法關於法
    律成立之基本規定，而屬影響該法律成立之重大瑕疵，尚須調查其他事實始得判
    斷，依據上開釋字第三四二號意旨之反面解釋，自難據此逕行推論懲治盜匪條例
    業已失效。是本諸權力分立及司法權被動之本質，司法機關自難逕予推翻其效力
    。否則，如他機關逕認立法機關所通過之法律不存在，實係對三權分立原則之破
    壞，而侵害立法機關之法律廢止權，懲治盜匪條例既未經法律廢止程序，即難認
    懲治盜匪條例已經廢止而不存在，故立法院上開提案修正懲治盜匪條例，刪除原
    第十條條文及調整法條次序，並於四十六年六月五日經總統令修正公布施行至今
    ，仍係有效存在、施行之法律，是本案被告等右揭強盜犯行，仍有懲治盜匪條例
    用，合先敘明。
二、核被告所為，係犯懲治盜匪條例第五條第一項第一款之盜匪既遂罪（庚○○、戊○○、己○○○、丁○等人部分）及同條第二項、第一項第一款之盜匪未遂罪（
    丙○○及乙○○部分）。公訴意旨認被告所為，係犯刑法第三百三十條第一項，
    第三百二十一條第一項第一款、第三款、第四款之加重強盜罪，尚有未洽，惟其
    基本犯罪事實同一，本院自應予審理，並變更起訴法條（公訴人認丙○○及乙○○二人部分係盜匪既遂亦有未洽）。被告與陳永霖、甲○○間，就上揭犯行，有
    犯意之聯絡及行為之分擔，皆為共同正犯。被告同時同地強劫庚○○等多人財物
    行為，係一行為觸犯四個懲治盜匪條例第五條第一項第一款之匪既遂罪名及二個
    同條第二項、第一項第一款盜匪未遂罪名，為想像競合犯，應從一重之同條第一
    項第一款之盜匪既遂罪名處斷。
三、原審予以論罪科刑，固非無見，惟(一)、被告同時同地強劫庚○○等多人財物行為
    ，係一行為觸犯數懲治盜匪條例第五條第一項第一款及同條第二項、第一項第一
    款罪名，為想像競合犯，原判決漏未論敘；(二)、被告並未劫得乙○○及丙○○二
    人之財物，故係未遂，原判決認係既遂；(三)、扣案之刀械並非匕首，有屏東縣警
    察局八十九年六月七日（八九屏縣警保民字第一四八八八一號函可參（見原審卷
    第五０頁），原判決於事實欄亦認係尖刀，惟於主文欄內則記載為匕首而予宣告
    沒收，均有未洽。被告上訴意旨否認犯罪，雖無理由，惟原判決既有可議之處，
    應由本院予以撤銷改判。爰審酌被告已有多次前科，有臺灣高等法院被告全國前
    案紀錄表可參，目前仍在假釋期間，不知悔改，再度犯罪，其犯罪方式對被害人
    及社會治安所造成之危害甚鉅、惟所劫得財物價值尚非鉅大等一切情狀，量處如
    主文所示之刑。扣案之開山刀一把、尖刀一把、帽子二頂、口罩二項、手套三付
    、膠帶一卷，係供被告與共犯甲○○、陳永霖犯罪所用之物，且屬陳永霖所有，
    業據共犯甲○○供承在卷，爰依刑法第三十八條第一項第二款分別宣告沒收。至
    被告用以盜匪財物所用之不具殺傷力玩具手槍一把及電擊棒一支，因未扣案，為
    免日後執行上困難，爰不為沒收之宣告。被告盜匪所得之財物，其中庚○○之行
    動電話業經其領回，其餘現金及經變賣金飾等物所得之現金，業經花用完畢而不
    存在，此業經甲○○陳明在卷，另陳永霖取走之行動電話二支，則經其丟棄而滅
    失，爰均不為發還之諭知。
據上論結，應依刑事訴訟法第三百六十九條第一項前段、第三百六十四條、第二百九
十九條第一項前段、第三百條、懲治盜匪條例第五條第一項第一款、第八條、刑法第
二十八條、第五十五條、第三十八條第一項第二款，判決如主文。
本案經檢察官陳新慶到庭執行職務。
中    華    民    國     八十九     年      十一      月     七         日
                              臺灣高等法院高雄分院刑事第七庭
                    審判長法官  王光照
                                        法官  黃壽燕
                                        法官  黃仁松
右正本證明與原本無異。
如不服本判決，應於判決送達後十日內向本院提出上訴狀，其未述理由者並應於提
出上訴狀後十日內向本院補提理由書（應附繕本)。
                                      書記官  郭蘭蕙
中    華    民    國     八十九     年      十一      月     九         日
附錄：本判決論罪科刑法條：
懲治盜匪條例第五條第一項第一款：
有左列行為之一者，處無期徒刑或七年以上有期徒刑：
一  意圖為自己或第三人不法所有，以強暴、脅迫、藥劑、催眠術或他法
    ，致使不能抗拒而取他人之物或使其交付者。
                                                                        Ｂ


司法院資訊處製作；財團法人民間司法改革基金會備份。
